【裁判字號】    98,上易,173
【裁判日期】    981020
【裁判案由】    不動產持分移轉登記
【裁判全文】
臺灣高等法院臺南分院民事判決  98年度上易字第173號
上  訴  人  甲○○
訴訟代理人  丁○○
複  代理人  戊○○
參  加  人  乙○○
被  上訴人  丙○○
訴訟代理人  林聯輝  律師
複  代理人  徐朝琴  律師
上列當事人間請求不動產持分移轉登記事件，上訴人對於中華
民國98年7月22日臺灣臺南地方法院第一審判決（97年度訴字第
1007號）提起上訴，被上訴人並為訴之追加，本院於98年10月6
日言詞辯論終結，判決如下：
    主  文
上訴駁回。
第二審訴訟費用由上訴人負擔，參加訴訟費用由參加人負擔。
    事  實  及  理  由
甲、程序方面：按在第二審為訴之變更或追加，非經他造同意，
    不得為之，但民事訴訟法第255條第1項第2款至第6款情形，
    不在此限。又請求之基礎事實同一者，縱於訴狀送達後，原
    告仍得將原訴變更或追加他訴，無須得被告同意，此觀民事
    訴訟法第446條第1項、第255條第1項第2款規定自明。本件
    被上訴人於原審審理時即曾主張請求權基礎為依據投資持分
    證明書及信託關係請求（見原審卷第33-34頁），嗣於本院
    又追加以借名登記關係，以選擇合併之方式請求上訴人將台
    南市○○區○○段3小段8-254地號土地及其上171建號即門
    牌號碼台南市中西區○○○街15號建物（下稱系爭不動產）
    被上訴人應有部分10分之3登記返還予被上訴人，被上訴人
    先後請求基礎具有關連性、同一性，且證據資料之利用上亦
    有一體性，依訴訟經濟原則，自宜利用同一訴訟程序審理，
    藉以一次解決本件之紛爭，核前開追加部分，應予准許，合
    先敘明。
乙、實體方面：
壹、被上訴人主張：被上訴人於民國（下同）93年7月12日以新
    臺幣（下同）150萬元投資上訴人向參加人即被上訴人之兄
    乙○○購買系爭不動產，被上訴人之應有部分為10分之3。
    因上訴人是大股，故當時約明被上訴人將應有部分10分之3
    登記為上訴人所有，出售或向外貸款時，應經兩造之同意，
    且加註者為訴外人丁○○親筆書寫，則若被上訴人非共有人
    ，處分時何需被上訴人同意。又投資持分證明書原誤寫投資
    人為被上訴人之女蔡佩君，嗣更正為被上訴人「丙○○，及
    右給投資人存執」等字，均由訴外人己○○親筆更正書寫。
    再者，訴外人己○○寫給其另一女兒蔡芳倩之書信存底，更
    證稱其本人所親寫，其信函載稱：「坤龍衛民街宅（現改為
    西華南街），已以甲○○名義700萬元買下了（還銀貸300，
    坤龍取200，我分到200，但我份如數投資宅）。所以新投資
    人是甲○○350、丙○○150、己○○200『另外有私下契約
    書』，這樣便已解決坤龍之財務困難」等言，可證參加人乙
    ○○已因財務困難，才出售上開房屋，不可能如上訴人所稱
    再為投資人之列。另參加人於原審審理時曾表示：「丙○○
    匯70萬給我，80萬元是丙○○透過甲○○匯給我的」等語，
    亦足證被上訴人確實有付款150萬元投資系爭不動產而取得
    應有部分10分之3之事實。嗣上訴人欲出售系爭不動產，並
    表示不分配價金予被上訴人，顯違反兩造登記時之約定，此
    觀上訴人一再否認被上訴人有應有部分10分之3即明，則依
    信託關係或借名登記關係消滅之規定，被上訴人自得以起訴
    狀、民事補正狀之送達為終止信託或借名登記之意思表示，
    並依持分證明書及信託法第65條規定，訴請上訴人將被上訴
    人所有應有部分登記返還予被上訴人。並聲明：(一)上訴駁回
    。(二)第二審訴訟費用由上訴人負擔。
貳、上訴人則抗辯稱：93年間參加人乙○○欲將系爭不動產出售
    ，惟考慮訴外人己○○養老問題，遂由上訴人、參加人及訴
    外人己○○3人達成協議，將系爭不動產估定價格為700萬元
    ，由上訴人出資300萬元、訴外人己○○出資150萬元，且由
    參加人將系爭不動產移轉登記予上訴人，並於93年7月8日書
    立證明書，約定上訴人、訴外人己○○及參加人就系爭不動
    產之應有部分分別為700分之300、700分之150及700分之250
    ，另約定訴外人己○○居住在系爭不動產養老。被上訴人得
    知訴外人己○○出資150萬元後，即向訴外人丁○○、己○
    ○表示願意照顧訴外人己○○，而訴外人己○○就系爭不動
    產之應有部分可否於訴外人己○○百年後分給伊？訴外人丁
    ○○、己○○商量後，同意將訴外人己○○就系爭不動產之
    應有部分委託予被上訴人之女蔡佩君。嗣後若被上訴人能悉
    心照顧訴外人己○○，則於訴外人己○○百年後，訴外人己
    ○○就系爭不動產之應有部分將歸屬被上訴人所有。後於93
    年7月12日並書立投資持分證明書予被上訴人，將訴外人己
    ○○就系爭不動產之應有部分委託予訴外人蔡佩君，並由被
    上訴人負起照顧訴外人己○○之責。而被上訴人匯款80萬元
    予上訴人，再由上訴人將80萬元匯款予參加人，另70萬元則
    由被上訴人於93年9月8日匯款予參加人。若被上訴人確有投
    資，應提出交付金錢予參加人之證明。絕無可能僅有1份150
    萬元投資款，訴外人己○○及被上訴人皆有投資。又訴外人
    己○○之應有部分為700分之150，被上訴人之應有部分豈有
    為10分之3之理。且書立投資持分證明書時，在場之人為被
    上訴人及訴外人丁○○、己○○。訴外人丁○○、己○○簽
    名後，始由訴外人丁○○攜該投資持分證明書至上訴人之住
    所地新竹縣竹東鎮，並告知「訴外人己○○同意將其之應有
    部分委託予訴外人蔡佩君，被上訴人若能悉心照顧訴外人己
    ○○，於訴外人己○○百年後，訴外人己○○就系爭不動產
    之應有部分將歸屬被上訴人」等語，上訴人始於投資持分證
    明書上簽名。上訴人簽名時，投資持分證明書之投資人係記
    載訴外人蔡佩君，應有部分為10分之2，投資人並無修改為
    被上訴人，亦無蓋用上訴人之印章，應有部分亦非10分之3
    ，亦無記載：「註：本棟如要賣或要貸款需經丙○○（雙方
    ）同意才能進行賣與貸款」等語，故有關投資人姓名、上訴
    人之印文及應有部分等部分，均係遭被上訴人變造，上訴人
    否認其真正。而加註之文字係日後由訴外人丁○○所書寫，
    上訴人簽名時尚無上開字句。又觀投資持分證明書影本中所
    載「拾分之參」之「參」字明顯偏右，且「參」字上方之「
    ㄙ」似有重複書寫之痕跡，再參酌匯款證明與應有部分之數
    額，則該「拾分之參」顯係事後塗改。另訴外人丁○○亦已
    證稱印文非上訴人所蓋用，則被上訴人應就印文為真正負舉
    證責任。縱認被上訴人提出之投資持分證明書為真正，惟按
    信託法頒行前，通常所謂之信託契約，受託人僅須就信託財
    產承受權利人名義，且須對信託財產，依信託契約所定內容
    為積極之管理或處分，並非將自己之財產，以他人名義登記
    時，當然即有信託關係存在。倘權利人僅以其購買之不動產
    ，名義上登記於他人名下，該他人自始未負責管理、處分，
    而將該不動產之管理、使用、處分悉由權利人自行為之，即
    係側重於權利人與該他人間信任關係之純粹「借名登記」契
    約，苟其內容不違反強行規定或公序良俗者，該「借名登記
    」之無名契約，在性質上應與委任契約同視，除契約內容另
    有約定外，自可類推適用民法上有關委任契約之相關規定。
    是借名契約除被上訴人須為購買之不動產者，而名義上登記
    於上訴人名下外，還須上訴人自始未負責管理、處分。該投
    資持分證明書究為信託登記、借名登記、合夥契約，皆未見
    被上訴人舉證以實其說，其以終止信託關係或借名登記關係
    後所為之本件請求，尚屬無據。並聲明：(一)原判決廢棄。(二)
    上開廢棄部分，被上訴人在第一審之訴駁回。(三)第一、二審
    訴訟費用由被上訴人負擔。
、參加人乙○○輔助上訴人則以：參加人與被上訴人、上訴人
    及訴外人己○○分別係兄妹、妹婿及父子關係。93年間參加
    人欲將系爭不動產出售，考慮訴外人己○○養老問題，遂由
    參加人、上訴人及訴外人己○○3人，於93年6、7月間達成
    協議，將系爭不動產估定價格為700萬元，由上訴人出資300
    萬元、訴外人己○○出資150萬元，再由參加人將系爭不動
    產移轉登記予上訴人。三方並於93年7月8日書立證明書，約
    定上訴人、訴外人己○○及參加人就系爭不動產之應有部分
    分別為700分之300、700分之150及700分之250，並約定訴外
    人己○○居住在系爭不動產養老。上訴人分別於93年7月7日
    、同年7月13日匯款80萬元、220萬元，合計共300萬元予參
    加人。至於訴外人己○○150萬元部分，因訴外人己○○自
    93年起，身體不佳且行動不便，便將合作金庫銀行、郵局、
    兆豐銀行之存摺、印章、提款卡交予同住之被上訴人代為保
    管。被上訴人不知何故，匯款80萬元予上訴人，再由上訴人
    將80萬元匯款予參加人，另70萬元經參加人多次向訴外人己
    ○○催討後，始由被上訴人於93年9月8日匯款予參加人。若
    被上訴人確有投資，應提出交付金錢予參加人之證明，絕無
    可能僅有1份150萬元投資款，而訴外人己○○及被上訴人皆
    有投資，且訴外人己○○之應有部分只有為700分之150等語
    ，資為抗辯。
肆、兩造不爭執之事項：
一、兩造曾於93年7月12日簽訂原審卷第7頁投資持分證明書，除
    有關甲○○之印文、丙○○塗改處二處及拾分之參，上訴人
    爭執為不真正外，其餘兩造均不爭執真正。
二、被上訴人曾於93年9月8日以電匯方式匯款70萬元進入參加人
    乙○○在中國信託商業銀行臺南分行所開設之帳戶內，並曾
    於93年7月15日前先將80萬元匯款上訴人甲○○，再由上訴
    人將該款項於93年7月15日（原審誤載為97年1月15日）匯入
    前揭乙○○之帳戶內，合計被上訴人直接或間接交付150萬
    元給乙○○。
伍、本院得心證之理由：
一、兩造於93年7月12日簽訂原審卷第7頁投資持分證明書，其持
    分之記載究竟為10分之2或10分之3？
    被上訴人所提出投資持分證明書其上共有上訴人、證人己○
    ○、丁○○等3人簽名等情，除有如兩造前揭不爭執事項所
    示外，並經證人丁○○證述在卷（見原審卷第50-51頁），
    自堪信為真實。至於證人己○○為被上訴人、參加人乙○○
    、證人丁○○之父，而被上訴人與證人丁○○為姊妹；與參
    加人則為兄妹，證人丁○○配偶則為上訴人等情，業據證人
    己○○、丁○○、參加人乙○○陳述在卷，復有戶籍謄本在
    卷可憑（見原審卷第14、47頁），亦堪信為真實。又該證明
    書自右側算起前5行文字皆為證人己○○所書寫之事實，亦
    據證人丁○○、己○○分別證述在卷（見原審卷第51頁）。
    該證明書有關持分額之記載即第4行有關「拾分之參」亦為
    證人己○○所書寫，且未經塗改過，當初投資之人為丙○○
    等情，復據證人己○○證述明確（見原審卷第51頁）。揆之
    證人己○○為被上訴人及參加人乙○○之父，上訴人之岳父
    等情，有如上述，又參加人乙○○本件係輔助上訴人所參加
    訴訟，目前證人己○○並與參加人乙○○同住，此據兩造陳
    明在卷（見原審卷第34頁）。查證人己○○曾於97年7月15
    日具狀向臺灣臺南地方法院檢察署（下稱臺南地檢署）具狀
    告訴被上訴人涉嫌侵占，而被上訴人亦曾向證人己○○提起
    原審97年度南簡字第1769號民事訴訟等情，復有臺南地檢署
    通知書、原審97年度南簡字第1769號民事判決書附卷可稽（
    見原審卷第25、93-95頁）。是自前情觀之，證人己○○既
    與參加人乙○○同居一處，復就前揭刑事與民事訴訟中與被
    上訴人處於敵對關係，是衡情證人己○○應無杜撰事實為虛
    偽證詞，而袒護被上訴人，為不利於上訴人與參加人乙○○
    之理。再者，前揭持分證明書有關「拾分之參」記載，其中
    「拾」、「參」雖似有修正痕跡，惟揆一般經驗法則，於書
    寫文字之際當場予以修正、描繪以符合原意或使文字更加清
    晰易於辨認等情，亦事所恆有，核於常情無違。是依上開情
    節，綜合參研，堪認證人己○○前揭證詞，自可採信。被上
    訴人主張前揭投資持分證明書上其持分之記載「拾分之參」
    ，並未經其變造，當初其為投資者等語，應屬可採，上訴人
    及參加人乙○○此部分所為抗辯，尚難信其為真。
二、被上訴人本於前揭持分證明書及終止信託關係、借名登記關
    係後所為之本件請求是否有據？
  (一)前揭投資持分證明書係載為「投資人丙○○以新臺幣壹佰伍
    拾萬元正，投資在甲○○在台南市○○區○○里○○鄰○○○
    街15號之房地產一棟，其持分為拾分之參，特此由所有權人
    甲○○出具本書證明屬實。」等語，此有該證明書附卷足憑
    （見原審卷第7頁）。則依該投資持分證明書所載，顯然上
    訴人已書立書據，證明被上訴人確實就系爭不動產有應有部
    分10分之3權利甚明。而依該投資持分證明書亦未載明被上
    訴人有何不得向上訴人請求移轉登記之事由，是被上訴人依
    該證明書約定，自得向上訴人請求移轉系爭不動產應有部分
    10分之3，已無疑義。
  (二)另被上訴人曾於93年9月8日以電匯方式匯款70萬元進入參加
    人乙○○在中國信託商業銀行臺南分行所開設之帳戶內，並
    曾於93年7月15日前先將80萬元匯款上訴人甲○○，再由上
    訴人將該款項於93年7月15日匯入前揭乙○○之帳戶內，合
    計被上訴人直接或間接交付150萬元給乙○○之事實，復為
    兩造所不爭執，亦有參加人所持有之該銀行存摺影本在卷可
    稽（見原審卷第90-92頁）。雖參加人乙○○辯稱該150萬元
    係證人己○○叫被上訴人匯給伊，係己○○的錢等語（見原
    審卷第52、84頁）。惟徵之前揭投資持分證明書多數文字均
    為證人己○○所書立，已如前述，而在證人己○○書立之書
    信復有載明被上訴人有150萬元之投資款等語，此有該書信
    附卷可查（見原審卷第37頁）。若上訴人與參加人乙○○前
    揭辯稱屬實，則證人己○○豈有可為前述行為之理，是其所
    辯，已難採信。縱被上訴人所出資之150萬元最原始係經由
    證人己○○之處而取得，惟此乃被上訴人與己○○間之法律
    關係，要難據以否認被上訴人有給付前揭款項給參加人乙○
    ○之事實。由此益佐證，上訴人及參加人所辯，殊無可採，
    上訴人就此部分聲請詢問證人己○○該150萬元是否係伊所
    支出，顯無必要。上訴人及參加人雖另以系爭不動產原估定
    價格為700萬元，由上訴人出資300萬元、訴外人己○○出資
    150萬元，再由參加人將系爭不動產移轉登記予上訴人，三
    方並約定上訴人、訴外人己○○及參加人就系爭不動產之應
    有部分分別為700分之300、700分之150及700分之250，則被
    上訴人豈有應有部分10分之3之理云云。惟若如上訴人所稱
    ，則扣除證人己○○及參加人得向上訴人主張系爭不動產有
    700分之150及700分之250之權利後，上訴人仍保有系爭不動
    產700分之300權利（700分之300為0.4286【小數點第4位以
    下4捨5入】，換算為分數為4286/10000，而該數值介於10分
    之4與10分之5間），上訴人既於93年7月12日書立該投資持
    分證明書，是上訴人自有權承認並移轉系爭不動產應有部分
    10分之3給被上訴人，乃上訴人限縮本身權利，擴張承認被
    上訴人得向其主張就系爭不動產之權利，本於私法自治原則
    ，亦非為法所不許。且700分之150為0.2143（小數點第4位
    以下4捨5入），換算為分數則為2143/10000，而該數值恰介
    於10分之2與10分之3間，與前開投資持分證明書上記載被上
    訴人就系爭不動產應有部分為10分之3相符，故上訴人及參
    加人執此資為辯解，亦屬無據甚明。
三、另上訴人主張證人己○○因年事已高，對於繁複文字之認識
    非正常，其係遭被上訴人脅迫而簽定確認並授權等事宜證明
    書云云，並聲請詢問證人己○○及戊○○以證明己○○對於
    繁複文字之認識非正常。然前揭持分證明書有關被上訴人就
    系爭不動產持分10分之3之說明既經認定，則上訴人再就嗣
    後證人己○○於97年4月10日為確認上開持分證明書有關持
    分10分之3事實所另行書立之「確認並授權等事宜證明書」
    （見原審卷第6頁），爭執證人己○○係遭被上訴人脅迫所
    簽定，並否認其真正，即已無再予論述說明，及再訊問證人
    己○○、戊○○之必要。
四、至於被上訴人依前揭投資持分證明書向上訴人請求移轉系爭
    不動產應有部分10分之3，即屬有據，有如前述。而該證明
    書既為上訴人開具給被上訴人收執，是其乃當事人所訂立之
    契約無訛。而依該契約被上訴人即已得向上訴人為本件請求
    ，是本件殊無強令被上訴人就該契約予以定性之理，上訴人
    此部分所為辯解，尚非可採。而本件被上訴人既已得依前揭
    契約即證明書向上訴人請求，則其係以選擇合併之方式，併
    予主張依信託關係及追加依借名登記關係向上訴人請求，即
    無庸再予審酌，併予敘明。
陸、綜上所述，被上訴人以上開事實，依前揭投資持分證明書約
    定，請求上訴人移轉系爭不動產應有部分10分之3，揆之上
    開說明，洵屬有據，應予准許。原審為被上訴人勝訴之判決
    ，於法並無不合；上訴人上訴意旨指摘原判決不當，求予廢
    棄改判，為無理由，應予駁回。
柒、本件事證業臻明確，故兩造其餘主張、陳述及所提之證據，
    經審酌後認不影響本案判決結果，爰不逐一論述，併予敘明
    。
捌、據上論結，本件上訴為無理由，依民事訴訟法第449條第1項
    、第78條、第86條第1項前段，判決如主文。
中    華    民    國    98    年    10    月    20    日
                  民事第三庭    審判長法  官  蘇清恭
                                      法  官  張世展
                                      法  官  蘇重信
上為正本係照原本作成。
不得上訴。
中    華    民    國    98    年    10    月    20    日
                                      書記官  陳嘉琍


司法院資訊處製作；財團法人民間司法改革基金會備份。
